【裁判字號】    94,易,199
【裁判日期】    950620
【裁判案由】    竊佔
【裁判全文】
臺灣桃園地方法院刑事判決               94年度易字第199號
公  訴  人  臺灣桃園地方法院檢察署檢察官
被      告  甲○○
選任辯護人  簡良夙律師
上列被告因竊佔案件，經檢察官提起公訴（93年度偵字第6366號
），本院判決如下：
    主  文
甲○○無罪。
    理  由
一、公訴意旨略以：被告甲○○係唐都建設開發股份有限公司（
    下稱唐都公司）之負責人，竟意圖為唐都公司不法之利益，
    自民國86年10月30日起，以新臺幣（下同）2,500,000 元之
    代價，作為拆除位在桃園縣中壢市○○段舊社小段98之2 號
    土地（以下簡稱系爭土地）上由不知情之戊○○所有門牌號
    碼：桃園縣中壢市○○路185 號房屋之補償，藉以騰空前揭
    由財政部國有財產局所管理之國有土地之地上物後，竊佔該
    土地作為唐都公司在相鄰土地興建「唐都至善國寶廿六層集
    合住宅新建工程」（下稱至善國寶）所需之出入口及道路，
    嗣唐都公司因建築融資問題，並與承攬工程之澧水營造工程
    股份有限公司（下稱澧水公司）發生工程款糾紛，遂停止該
    至善國寶之營造工程；惟唐都公司積欠不知情之丁○○債務
    ，乃將原至善國寶部分土地及上開國有土地闢為收費停車場
    ，並由丁○○管理該停車場及收取停車費用作為抵償唐都公
    司積欠其之債務；復93年2 月間，被告甲○○在該國有土地
    沿新明路旁搭建鐵皮屋供攤販使用，竊佔期間經財政部國有
    財產局臺灣北區辦事處桃園分處多次函催請求排除占有行為
    ，返還該土地，並繳納無權占有期間使用之使用補償金，被
    告甲○○皆不予理會，因認被告甲○○涉犯刑法第320 條第
    2 項之竊佔罪嫌。
二、按犯罪事實應依證據認定之，無證據不得認定犯罪事實。又
    不能證明被告犯罪者，應諭知無罪之判決。刑事訴訟法第15
    4 條第2 項、第301 條第1 項分別定有明文。又事實之認定
    ，應憑證據，如未能發現相當證據，或證據不足以證明，自
    不能以推測或擬制之方法，為裁判基礎，最高法院40年台上
    字第八六號判例意旨參照；認定犯罪事實所憑之證據，雖不
    以直接證據為限，間接證據亦包括在內，然而無論直接證據
    或間接證據，其為訴訟上之證明，須於通常一般之人均不致
    有所懷疑，而得確信其為真實之程度者，始得據為有罪之認
    定，倘其證明尚未達到此一程度，而有合理之懷疑存在而無
    從使事實審法院得有罪之確信時，即應由法院為諭知被告無
    罪之判決，最高法院76年台上字第4986號亦著有判例可稽。
三、訊據被告固坦承唐都公司曾以2,500,00 0元之代價，向案外
    人戊○○購買系爭土地上之門牌號碼桃園縣中壢市○○路18
    5 號之鐵皮屋，惟堅詞否認有竊佔系爭土地之犯行，辯稱：
    伊將至善國寶工程交由澧水公司承作，澧水公司在系爭土地
    上興建出入口及道路；嗣後伊將至善國寶工程之施工範圍以
    外緊鄰之土地，即誠信興建設開發股份有限公司所有之桃園
    縣中壢市○○段舊社小段96、97、97之3 之土地交由丁○○
    做臨時停車場，伊曾告知系爭土地係國有土地，不得使用，
    故系爭土地上之收費停車場，非伊之作為；於93年2 月後，
    在系爭土地上搭建之鐵皮屋，係乙○○搭建，非伊之作為等
    語。本件公訴人認被告涉犯前揭罪名，無非係以：被告供述
    、證人戊○○、丙○○之證述；國有財產局的土地勘查表、
    現場照片、臺灣桃園地方法院檢察署勘驗筆錄及現場照片、
    被告與戊○○簽訂的地上物契約書、國有財產局函、劃撥儲
    金存款收據、國有財產局自行繳納款項統一收據、土地登記
    謄本、複丈成果圖為據。
四、經查：
    (一)唐都公司於86年10月30日以2,500,000 元之代價，向案外
      人戊○○購買位於桃園縣中壢市○○○段舊社小段98之2
      地號土地上之鐵皮屋（即門牌號碼桃園縣中壢市○○路18
      5 號），被告於唐都公司購買前揭鐵皮屋時，業已知悉系
      爭土地係屬國有，並由國有財產局管理等情，業經被告自
      白在卷，並據證人戊○○證述明確（見臺灣桃園地方法院
      檢察署93年度偵字第6366號偵查卷一第8 頁至第9 頁、卷
      二第33頁至第34頁、本院94年9 月7 日審判筆錄第3 頁至
      第17頁），復有契約書、系爭土地之土地登記謄本各1 紙
      附卷為憑（見上開偵查卷一第13頁、第124 頁）；又唐都
      公司為興建至善國寶工程而購買桃園縣中壢市○○○段舊
      社小段96、97、97之1 、97之3 、97之6 地號土地，並將
      工程交由澧水公司承攬施作，嗣於88年3 月20日將同小段
      96、97、97之3 地號土地出售予案外人誠信興建設開發股
      份有限公司等情，業據被告自白在卷，並有卷附上揭土地
      之土地登記謄本、不動產買賣契約書、臺灣臺北地方法院
      89年度重訴字第768 號民事判決各1 份、統一發票10紙可
      稽（見臺灣桃園地方法院檢察署92年度發查字第1056號卷
      第24頁至第44頁、第72頁至第79頁）；綜上，被告此部分
      之自白核與事實相符，堪以認定。
    (二)被告以唐都公司名義於86年10月30日，以高達2,500,000
      元之價格，向案外人戊○○購買坐落系爭國有土地上之鐵
      皮屋，且於購入後即將該鐵皮屋拆除，被告花費鉅資購入
      鐵皮屋，惟隨即拆除，其目的顯然並非在於鐵皮屋之使用
      ，被告辯稱其係為使興建完工後之至善國寶工程景觀整齊
      ，及為取得系爭國有土地之優先承購權以便向國有財產局
      承購該國有土地等語。觀諸卷附至善國寶工程所在之土地
      位置圖（見上開偵查卷第85頁），該工程係位於桃園縣中
      壢市○○路、義民路及老街溪之交界處，系爭土地位於老
      街溪與新明路交界處；被告供稱，唐都公司為美化新建房
      屋觀瞻，曾於興建至善國寶工程前之87年2 月至同年5 月
      期間，分別以20 ,000 元至72,000元不等之金額，補償設
      置於桃園縣中壢市○○路、義民路邊之攤販，使該路段之
      攤販撤離，並同意唐都公司拆除受補償攤販之攤位帳蓬等
      情，亦有同意書6 份、支票及收據各4 紙（見上開偵查卷
      第5 頁、第48頁至第71頁）附卷為憑，而系爭土地上之證
      人戊○○所有之桃園縣中壢市○○路185 號鐵皮屋，亦鄰
      接於至善國寶工程工地，被告辯稱因該鐵皮屋有礙新建房
      屋之觀瞻，唐都公司遂向證人戊○○購買該鐵皮屋後，將
      之拆除等語，則為可信。又被告辯稱其係為取得系爭國有
      土地之優先承購權，因此始以2,500,000 元之價格購入案
      外人戊○○所搭建之鐵皮屋，依卷內資料，雖無唐都公司
      向國有財產局申請承購或承租系爭國有土地之書面資料，
      惟桃園縣政府就財產政台灣省北區國稅局桃園分處查詢系
      爭國有土地都市計畫使用分區乙案，於87年7 月8 日以八
      七府工都字第一一九六四九號函覆稱：系爭國有土地之都
      市計畫土地使用分區，經查屬「住宅區」，惟係位於老街
      溪河川管制線內等語；又經濟部水利處88年9 月6 日以經
      （八八）水利政字第Ｚ○○○○○○○○○號函覆財政部國有財產局
      稱：河川區域線內之土地，不得以出租方式為之，惠請貴
      局協助勿予出租等語，均有上揭函文各1 份附卷可稽（見
      臺灣桃園地方法院檢察署93年度偵字第6366號偵查卷二第
      95頁、第96頁），則被告辯稱其於86年10月30日以2,500,
      000 元向案外人戊○○購入坐落系爭國有土地上之鐵皮屋
      ，係為取得該土地優先承購權，以便日後向國有財產局承
      租或承購，即非無可採。
    (三)證人即國有財產局之承辦人員丙○○於本院審理時證稱，
      於90年12月11日接獲民眾檢舉，系爭國有土地遭人占有使
      用，局內則派人於同年月26日到現場勘查，發現當時有作
      一鐵門圍籬，圍籬外有唐都公司之標示，故國有財產局即
      認為係唐都公司占有使用系爭國有土地等語（見本院94年
      9 月7 日審判筆錄第19頁），復有照片6 幀可稽（見臺灣
      桃園地方法院檢察署93年度偵字第6366號偵查卷二第47頁
      至第49頁）；被告固坦承至善國寶工程興建後，系爭國有
      土地供作工程出入口使用，且系爭國有土地外並設有鐵門
      一情，然對於唐都公司將至善國寶工程交由澧水公司承攬
      施作後，唐都公司曾將系爭98之2 地號之國有土地併同交
      由澧水公司使用，並同意澧水公司在系爭國有土地上興建
      工程出入口一情，則堅詞否認；惟查：唐都公司購買系爭
      國有土地上之鐵皮屋之目的，係為美化新建工程之觀瞻及
      取得優先承購權，業如前述，惟尚難憑此即認被告已占有
      系爭國有土地，並將之充作工程出入口使用；且衡諸常情
      ，唐都公司既將至善國寶之興建工程交由澧水公司興建施
      工，對於澧水公司之施工方式，唐都公司僅係工程之起造
      人，縱澧水公司於施工過程中，曾將系爭國有土地以棚欄
      相圍或便於施工車輛進出之行為，然亦不能據此即逕推論
      係被告所為；此外，復查無其他積極證據，得認澧水公司
      在系爭國有土地上興建工程出入口係經被告授意而為之事
      實，是公訴人認被告就此部分之行為成立竊佔云云，即屬
      無據。
    (四)證人丁○○於偵查及本院審理時證稱：伊係承作至善國寶
      工程之臨時工工頭，因唐都公司積欠薪資未能發放，自89
      年底至94年6 、7 月間，被告將至善國寶工程之土地交由
      伊設置停車場，以收取停車費抵充薪資債務，被告曾告知
      伊系爭土地係屬國有，不得使用及停車，伊將土地圍起來
      ，劃設停車格，因系爭國有土地很小，不適合停車，僅供
      作停車場之出入口使用，但主要出入口及收費口係設在義
      民路邊，伊曾將系爭國有土地以繩子圍起來不讓人停車，
      且有人停到系爭國有土地上時，伊會趕走，因為將會影響
      車子出入，但有時停車後，車主就走了，伊無法將車移走
      等語（見臺灣桃園地方法院檢察署93年度偵字第6366號偵
      查卷一第244 頁至第248 頁、本院上開審理筆錄第22頁至
      第27頁）。再依財政部國有財產局北區桃園分處93年6 月
      10日勘驗系爭國有土地之照片顯示，在系爭國有土地靠新
      明路處，設有「收費50元」之標示，並有鐵門圍籬，其內
      靠鐵門處並未設有停車格，再往內始有停車格之劃設，然
      在出入口處並無收費窗口（見上開偵查卷二第57頁、第58
      頁），是證人丁○○稱，系爭國有土地部分，伊未劃設停
      車格一情，即屬實在；復參以證人丁○○之證述，被告將
      至善國寶工程土地交由證人丁○○設置停車場時，已明確
      告知系爭國有土地不得使用，則應認被告並未將系爭國有
      土地交由證人丁○○占有使用，而證人丁○○亦未在該處
      劃設停車格，而僅將該處作為停車場之出入口，且系爭國
      有土地臨新明路處，並無收費窗口，應認證人丁○○證稱
      ，停車場之主要出入口設置在義民路處一情，亦屬事實；
      而竊佔罪之成立，需就他人對不動產既存之持有狀態加以
      排除，並重新建立支配管領力之行為，是證人丁○○將系
      爭國有土地作為停車場之出入口通道，並未因此重新建立
      支配管領力之行為，且被告亦未將系爭國有土地交由證人
      丁○○占有使用，此外，復查無其他積極證據證明，被告
      確實有竊佔系爭國有土地之犯行，是公訴人認被告此部分
      之行為成立竊佔云云，亦屬無理。
    (五)證人乙○○於本院審理時到庭證稱：伊於93年2 、3 月間
      沿桃園縣中壢市○○路（自義民路口至新明橋段）搭建約
      10間之鐵皮屋出租攤位收取租金，花費約30萬元，因伊曾
      出借名義替唐都公司貸款，但唐都公司無法清償，銀行找
      伊催款，本金包含利息將近400 萬元，伊向被告要錢，被
      告告知該路段經市公所貼縣政府的公告可以在那邊設攤，
      所以伊就沿新明路搭建鐵皮屋，出租他人收取租金以抵唐
      都公司欠伊之銀行債務，伊不知所搭建之鐵皮屋占用到系
      爭國有土地，伊搭建鐵皮屋坐落的位置並無任何人跟伊說
      該處可以搭建，因伊認為靠著新明路整排都可以設攤，所
      以伊就沿著新明路搭建鐵皮屋等語（見本院94年10月19日
      審判筆錄第3 頁至第7 頁）。另臺灣桃園地方法院檢察署
      檢察事務官於偵查時至現場勘驗，桃園縣中壢市○○路自
      新明橋至義民路之路段，確實搭建鐵皮屋，沿系爭國有土
      地已搭建5 間鐵皮屋，其中三間鐵皮屋占用到系爭國有土
      地（占用面積分別為2 平方公尺、10平方公尺、6 平方公
      尺）等情，有勘驗筆錄、桃園縣中壢地政事務所93年7 月
      30日中地測法字第0930046500號函及所附之土地複丈成果
      圖各1 份、照片11幀附卷可稽（見上開偵查卷二第10頁至
      第16頁）；而依前揭財產部國有財產局北區桃園分處93年
      6 月10日勘驗現場之照片顯示（見上開偵查卷二第57頁、
      第57頁），系爭國有土地沿新明路自新明橋至開設左岸檳
      榔之路段，原係證人丁○○設置停車場之出入口，然臺灣
      桃園地方法院檢察署檢察事務官於93年7 月22日至現場勘
      驗時，該出入口處已搭建2 間鐵皮屋（見上開偵查卷二第
      13頁中間照片），證人乙○○證稱該2 間鐵皮屋係伊所搭
      建，因伊認為靠著新明路整排都可以設攤，所以伊就沿著
      新明路搭建鐵皮屋等語（見本院94年10月19日審判筆錄第
      7 頁）。依上證人乙○○之證述，證人乙○○自行沿新明
      路搭建鐵皮屋，尚難認被告占有使用系爭國有土地，並將
      之交由證人乙○○使用，是公訴人認被告此部分之行為成
      立竊佔云云，則與事實不符。
    (六)辯護人於本院95年5 月30日審理程序請求向中壢市公所函
      詢桃園縣中壢市○○路靠近義民路交叉口處，是否核准設
      置攤位，範圍為何；另於同年6 月5 日具狀請求再開辯論
      及至現場勘驗，證明沿新明路搭建之鐵皮屋，並無占用到
      新明路道路及人行道等語，惟查，辯護人上揭請求，經核
      與本件公訴人起訴之犯罪事實無涉，是辯護人前開聲請調
      查之證據，則無調查之必要，爰不予准許，附此敘明。
五、綜上事證，公訴人所舉證據，並無法證明被告確有竊佔系爭
    國有土地之犯行，此外，復查無其他積極證據足認被告確有
    公訴人所指竊佔犯行，按上說明，自應為無罪諭知。
六、另臺灣桃園地方法院檢察署檢察官94年度偵字第8257號偵查
    案件，認被告涉犯竊佔罪嫌，與本件起訴部分有連續犯裁判
    上一罪關係而移送併予審理。惟查，本件公訴人起訴被告竊
    佔部分，經本院審理結果，認公訴人所舉證據，並無法證明
    被告確有竊佔系爭國有土地之犯行，不能成立竊佔罪，復無
    積極證據證明被告犯有竊佔罪，不能證明被告犯罪，而為無
    罪之諭知，則與移送併辦部分自無連續犯裁判上一罪關係，
    併辦部分應退回檢察官另為處理。
據上論斷，應依刑事訴訟法第301 條第1 項，判決如主文。
本案經檢察官林鈺雄到庭執行職務
中    華    民    國    95    年    6     月    20    日
                  刑事第四庭  審判長法  官   黃斯偉
                                    法  官   蘇昭蓉
                                    法  官   陳心婷
上正本證明與原本無異。
如不服本判決，應於判決送達後10日內向本院提出上訴狀（應附
繕本），上訴於臺灣高等法院。
                                    書記官   陳青瑜
中    華    民    國    95    年    6     月    27    日


司法院資訊處製作；財團法人民間司法改革基金會備份。
